【裁判字號】    98,訴,1029
【裁判日期】    980918
【裁判案由】    確認委任關係不存在
【裁判全文】
臺灣臺北地方法院民事判決              98年度訴字第1029號
原      告  乙○○
訴訟代理人  簡炎申律師
訴訟代理人  林光彥律師
被      告  森海國際工程顧問股份有限公司
法定代理人  甲○○
訴訟代理人  李後政律師
上列當事人間確認委任關係不存在事件，本院於九十八年九月八
日言詞辯論終結，判決如下：
    主  文
確認原告與被告間之董事及清算人委任關係不存在。
訴訟費用由被告負擔。
    事實及理由
一、程序方面：
  (一)按訴狀送達後，原告不得將原訴變更或追加，但請求之基礎
    事實同一，不甚礙被告之防禦及訴訟之終結者，不在此限，
    民事訴訟法第446條第1項、第255條第1項第2款、第7款定有
    明文。所謂請求之基礎事實同一，係指變更或追加之訴與原
    訴之主張爭點有其共同性，各請求利益之主張在社會上可認
    為同一或關連，而就原請求之訴訟及證據資料，於審理繼續
    進行在相當程度範圍內具有同一性或一體性，得期待於後請
    求之審理予以利用，俾先後兩者請求在同一程序加以解決，
    避免重複審理，進而為統一解決紛爭者，即屬之。本件原告
    起訴時原聲明為：確認原告與被告間董事之委任關係不存在
    ，嗣因發現被告業於民國97年12月10日經主管機關廢止登記
    ，而變更聲明為：確認原告與被告間自96年12月4日起之董
    事及清算人之委任關係不存在，其後再變更聲明為：確認原
    告與被告間之董事及清算人委任關係不存在。經核其請求之
    基礎事實同一，且不甚礙被告之防禦及訴訟之終結，揆諸首
    揭法條意旨，其訴之變更均應准允。
  (二)按公司與董事間訴訟，除法律另有規定外，由監察人代表公
    司，股東會亦得另選代表公司為訴訟之人，公司法第213條
    定有明文，其立法目的乃恐董事長代表公司對董事起訴，難
    免有循私之舉。若公司已解散行清算程序，公司董事雖不得
    以董事身分執行職務，而應由清算人執行清算事務，但公司
    之清算，原則上以董事為清算人，除非公司法或章程另有規
    定或股東會另選清算人時，不在此限（公司法第322條第1項
    ）。且清算人於執行清算事務範圍內，除另有規定外，其權
    利義務與董事同（公司法第324條）。是董事原則上應為清
    算人，且清算人之權利義務與董事同，則董事以清算人身分
    對董事為訴訟，亦難免有循私之舉。依同一法理，仍不宜由
    董事以清算人身分對董事為訴訟。再查清算中，公司股東會
    與監察人依然存續，對董事之訴訟依法仍應由監察人或股東
    會所選任之人代表公司為之，始為適法（最高法院94年度台
    上字第230號判決意旨參照）。本件原告為被告公司登記之
    董事，其起訴請求確認與被告之董事及清算人委任關係不存
    在，按諸上揭規定，自應由監察人代表被告應訴，雖被告已
    遭經濟部於97年12月10日廢止登記，依公司法第26條之1規
    定，應行清算，亦同。查甲○○為被告公司登記之監察人，
    此有公司基本資料查詢附卷可稽（本院卷第15頁），是原告
    起訴以甲○○為被告公司之法定代理人，即無不當。
二、原告起訴主張：伊依公司法第27條第2項規定，代表訴外人
    天下工程股份有限公司（下稱天下公司），擔任被告之法人
    股東代表，原任期應至97年5月30日止。惟伊依民法第549條
    第1項規定，於96年12月3日發函通知被告董事長謝文進及公
    司，並函知主管機關台北市政府商業管理處，終止與被告之
    委任關係，該函係於96年12月4日送達被告公司。被告於97
    年12月10日經主管機關以府產業商自第0000000000號廢止登
    記，詎被告迄今仍未辦理變更登記，致98年1月間接獲行政
    執行署台北行政執行處命令，指伊仍為被告之董事而為法定
    清算人，應代公司清償應納金額或提出報告。原告已辭任被
    告董事職務，被告未依法為變更登記，致兩造間委任關係是
    否存在不明確，而此一法律關係致原告私法上地位有受侵害
    之危險，為此請求確認與被告間之委任關係不存在。為此提
    起本件訴訟。並聲明：確認兩造間之董事及清算人委任關係
    不存在。
三、被告則抗辯以：
  (一)原告係以法人代表之身分而為被告公司之董事，是其以個人
    身分提起本件之訴有無違誤，請法院闡明。
  (二)被告已登記廢止，原董事會已不存在，則原告起訴確認兩造
    間董事委任關係不存在，係以過去之法律關係為確認標的，
    依據最高法院49年台上字第1813號判例意旨，顯然欠缺確認
    利益。且原告未舉證被告或其他第三人曾主張該委任法律關
    係係屬存在，自無提起消極確認判決，除去其在法律上地位
    不安狀態之必要。
  (三)原告縱主張已辭任董事，但被告未辦理變更登記前，自不得
    對抗任何第三人，或以確認董事委任關係不存在之確認判決
    取代公司之變更登記。
  (四)公司為廢止登記後，董事當然就任為法定清算人，無須清算
    人為就任之意思表示，清算人辭任自亦無須向公司為意思表
    示。而依章程規定選任者，一經辭任，則無須公司同意，當
    然失其清算人身分。本件原告董事身分係依章程規定選出而
    為法定清算人，其辭任應向被告為之，原告未為，則兩造間
    清算人委任關係仍然存在。
  (四)聲明：原告之訴駁回。
四、兩造不爭執之事項：
  (一)原告係依公司法第27條第2項規定，代表訴外人天下公司擔
    任被告之法人股東代表，原任期應至97年5月30日止。
  (二)原告於96年12月3日發函通知被告公司、被告公司董事長謝
    文進及主管機關表示辭任被告公司董事之意思。
  (三)被告公司於97年12月10日經主管機關以府產業商字第097374
    0930號為廢止登記。
  (四)原告迄仍登記為被告公司之法人代表董事。
五、得心證之理由：
  (一)按確認之訴，倘當事人一方因法律關係之存在與否不明確，
    致其在私法上之地位有受侵害之危險，而此危險得以確認判
    決除去者，依法均得提起，此觀民事訴訟法第247條規定甚
    明。又確認法律關係成立或不成立之訴，固以確認現在之法
    律關係為限，但過去不成立之法律關係，延至目前仍繼續不
    存在時，仍不失為現在之法律關係。如對於該法律關係存在
    與否，有即受確認判決之法律上利益者，自非不得對之確認
    之訴。經查，本件依被告公司變更登記表所示，原告於被告
    經主管機關撤銷公司登記前，仍為被告公司之董事，惟原告
    主張其早已於96年12月4日向被告公司辭任董事職務，故與
    被告公司間並不存在董事之委任關係，嗣後亦不因為被告公
    司董事而於被告公司經主管機關廢止登記後成為被告公司之
    清算人，則原告與被告間董事及清算人之委任法律關係存否
    即屬不明確，且原告主觀上認其在法律上之地位有不安之狀
    態存在，而此種不安之狀態，確能以確認判決將之除去，是
    本件原告所提起之確認之訴有確認利益甚明。
  (二)原告主張：伊依公司法第27條第2項規定，代表訴外人天下
    公司擔任被告之法人股東代表，原任期應至97年5月30日止
    。惟伊依民法第549條第1項規定，於96年12月3日發函通知
    被告董事長謝文進及公司，並函知主管機關台北市政府商業
    管理處，終止與被告之委任關係，該函係於96年12月4日送
    達被告公司等情，業據其提出被告公司之基本資料查詢、南
    港昆陽郵局第494號存證信函及其回執、法務部行政執行署
    台北行政執行處命令、95年2月10日股東臨時會議事錄、簽
    到簿、董事願任同意書、指（改）派書等件為證，並經本院
    調閱被告公司登記卷宗無訛，自堪信為真實。依原告提出之
    上開書證，原告確係依公司法第27條第2項規定，以訴外人
    天下公司法人股東代表之身分擔任董事，其擔任董事者，為
    原告本人，故其委任關係乃存在於原告與被告公司之間，被
    告辯稱原告不得以個人名義提起本訴，尚不可採。依民法第
    549條第1項規定，原告得隨時終止其與被告公司間之委任契
    約，而原告既已於96年12月4日辭任被告公司之董事職位，
    甚且其任期本即應於97年5月30日屆滿，均如前述，則原告
    與被告公司間董事之委任關係自早已不存在，嗣被告公司於
    97年12月10日經主管機關為廢止登記後，原告亦不因而成為
    被告公司之清算人，是原告與被告公司間亦無清算人之委任
    關係存在，被告稱：原告在未向其辭任清算人前，兩造間之
    清算人委任關係仍然存在云云，並無可採。至被告雖又抗辯
    以：原告雖辭去董事職務，但在辦妥變更登記前，自不得對
    抗包括被告在內之任何第三人云云，然委任關係既係存在於
    兩造之間，被告對原告而言即非公司法第12條所謂之「第三
    人」，是被告執該法條規定為辯，尚無可取。綜上所述，原
    告請求確認與被告間之董事及清算人關係不存在，為有理由
    ，應予准許。
  (三)至兩造其餘之攻擊防禦方法及證據資料，經本院斟酌後，認
    為均不足以影響本判決之結果，自無一一詳予論述之必要，
    附此敘明。
六、訴訟費用之負擔：民事訴訟法第78條。
中    華    民    國    98    年    9     月    18    日
                  民事第二庭    法  官  歐陽漢菁
以上正本係照原本作成
如對本判決上訴，須於判決送達後20日內向本院提出上訴狀
中    華    民    國    98    年    9     月    18    日
                                書記官  吳貞瑩


司法院資訊處製作；財團法人民間司法改革基金會備份。
